臺灣高等法院臺中分院刑事判決　　　　　　　　　　九十四年度上訴字第一八○號
　　上　訴　人　甲○○
　　即　被　告
　　選任辯護人　袁烈輝
右上訴人因偽造文書案件，不服臺灣台中地方法院九十三年度訴字第一六九一號中華
民國九十三年十二月十日第一審判決（起訴案號：臺灣台中地方法院檢察署九十三年
度偵字第六四五三號），提起上訴，本院判決如左：
      主  文
上訴駁回。
      事  實
一、甲○○素行不佳，曾有恐嚇、妨害自由及誣告等犯罪前科（不符合累犯之要件）
    。其於民國（下同）八十一年五月間設立怡南興機械有限公司（下稱怡南興公司
    ）後，至八十六年間，因公司營運不善，乃另邀集乙○○投入資金，並於八十七
    年五月二十六日申請變更公司董事為乙○○（甲○○雖以乙○○係未經股東之同
    意，自行向主管機關申請變更登記為公司董事，而向臺灣臺中地方法院檢察署對
    乙○○提出偽造文書之告訴，然該案業經該署以九十年度偵緝字第四四０號為不
    起訴處分確定在案）。嗣因甲○○與乙○○二人間就公司出資有債務上糾葛，因
    而涉訟致生積怨，甲○○且不欲讓怡南興公司繼續營運，雖明知依公司法第一百
    十三條準用同法第七十一條第一項第三款之規定，有限公司之解散，須經全體股
    東之同意始得為之，竟基於行使偽造私文書及使公務員登載不實文書之犯意，未
    徵得股東乙○○之同意，即於九十年六月間某日，先命不知情之某刻印店成年人
    盜刻乙○○之印章一顆後，由甲○○在「有限公司股東同意書」及「有限公司登
    記申請書」上，分別偽蓋「乙○○」之印文各一枚，嗣並另委請亦不知甲○○未
    經授權之不詳姓名成年人，在前開「有限公司股東同意書」上，偽簽「乙○○」
    之署名一枚，據以製作怡南興公司欲申請解散登記之「有限公司登記申請書」及
    「有限公司股東同意書」之私文書。俟偽造完成後，甲○○即於九十年六月二十
    九日持該偽造之「有限公司股東同意書」及「有限公司登記申請書」等私文書，
    向經濟部中部辦公室申請辦理怡南興公司之解散登記，使不知情之經濟部中部辦
    公室承辦公務員將上開申請解散之不實事項登載於職務上所掌之怡南興公司變更
    登記事項卡公文書上，並核准怡南興公司解散登記，足以生損害於乙○○及經濟
    部中部辦公室對公司解散登記管理之正確性。嗣乙○○因收受經濟部核准怡南興
    公司解散登記之通知函文，始悉上情。
二、案經乙○○訴請臺灣臺中地方法院檢察署檢察官偵查起訴。
      理  由
一、查上訴人即被告（下稱被告）甲○○雖經本院合法傳喚而無正當理由不到庭。惟
    被告於原審矢口否認有上開行使偽造私文書等犯行，辯稱：怡南興公司之解散登
    記並非伊去申請辦理，且究係何人為之，伊亦不知情云云。經查（一）右揭犯罪
    事實，迭據告訴人乙○○於偵查、原審及及本院訊問時指訴綦詳（見偵查卷第一
    六頁，原審卷第七０頁至第七一頁及本院卷第二七頁至第二八頁），並有上開「
    有限公司登記申請書」、「有限公司股東同意書」等影本各一份及經濟部九十年
    七月四日經（九０）中字第０九０三二四三三二二０號核准怡南興公司申請解散
    登記之函稿影本一份在卷可憑（見發查卷第八頁至第一０頁，偵查卷第八五頁）
    。（二）至前開「有限公司登記申請書」及「有限公司股東同意書」上之告訴人
    乙○○印鑑，確與原登記之印鑑不符，亦有經濟部九十三年七月二十六日經授中
    字第０九三三二四四三０五０號函一份附卷足稽（見原審卷第二０頁），堪認告
    訴人所指遭偽造名義辦理怡南興公司之解散登記等語，應非虛妄。（三）另怡南
    興公司股東合計五人，扣除告訴人及被告外，另三名股東分別為陳碧、施憲忠及
    施淑慧，有怡南興公司董事、股東名冊影本一份在卷可稽（見原審卷第二四頁）
    。而據證人即被告之母陳碧於偵查時證稱：「我與怡南興公司股東施憲忠與施淑
    慧均僅係公司之人頭股東，當初是被告向我表示設立公司要有足夠之股東人數，
    我才拿證件給被告辦理，我與施憲忠、施淑慧從未參與公司之實際營運。公司之
    解散同意書，我與施憲忠、施淑慧都沒有參與，只有被告一人在辦」等語（見偵
    查卷第九八頁）。查施憲忠、施淑慧及陳碧等三人既從未參與過問上開公司之經
    營事項，自無必要為本件之解散登記申請，益見本件應係被告所為。（四）復參
    諸證人即平日為怡南興公司辦理公司登記相關事宜之記帳員林淑敏於偵查中亦到
    庭結證稱：「（你知否何人去辦理解散登記？）我不知道，當時被告有要求我去
    幫忙辦解散登記，並告訴我他與乙○○有糾紛，我就不幫他們辦了‧‧‧」等語
    （見偵查卷第九一頁），足見被告確曾欲辦理怡南興公司之解散登記，且一度有
    意委請證人林淑敏代為辦理而遭林淑敏拒絕，是本件上開怡南興公司之解散登記
    申請事宜，應係被告所為無疑。（五）至被告於本院雖另具狀辯稱其於八十六年
    起即至大陸經商，於九十年六月二十九日辦理怡南興公司之解散登記時，其應不
    在國內云云。但查被告於九十年六月間共有二次入境及二次出境之記錄，其於九
    十年六月一、二日係在國內，同年六月三日出境後，同年六月十二日即入境，同
    年六月二十二日始出境，同年六月二十七日又入境，迄同年七月三日始出境，有
    入出境查詢結果瀏覽一份附卷可按（見本院卷第五四頁），顯見被告於九十年六
    月間約有半個月之時間均在國內，且同年六月二十九日亦係在國內，並非在國外
    甚明，被告辯稱同年六月二十九日其人不在國內云云，與事實不符，不足憑採。
    （六）綜上所述，足證被告上開所辯顯係飾卸之詞，不足採信，是罪證明確，其
    犯行堪以認定。又上開「有限公司登記申請書」及「有限公司股東同意書」上之
    告訴人乙○○印鑑，確係偽造，不惟業經告訴人陳明在卷，並有上開經濟部九十
    三年七月二十六日經授中字第０九三三二四四三０五０號函足按，已至臻明確，
    是被告具狀請求本院送請相關機關鑑定，核無必要，併此敘明。
二、按當事人或辯護人於法院調查證據時，知被告以外之人於審判外之陳述不得為證
    據之情形，而未於言詞辯論終結前聲明異議者，視為同意作為證據，刑事訴訟法
    第一百五十九條之五第二項定有明文。查本件被告及其選任辯護人對於證人林淑
    敏、陳碧等人上開於審判外之陳述，並未於言詞辯論終結前聲明異議，依刑事訴
    訟法第一百五十九條之五第二項之規定，視為同意作為證據。且本院審酌該證人
    係在檢察官偵查時所為之陳述，應無在非自由意志之情況下所為陳述之情況，認
    該言詞陳述適當，依同條第一項之規定，自得為證據。另告訴人之指訴係陳述其
    親身體驗之被害經過，並非傳聞證據，縱令其未依法接受交互詰問，仍符合直接
    審理及言詞審理原則，亦具有證據能力。亦均附此說明。
三、按公司登記審核作業係採準則主義，就公司申請書件表之形式及內容為形式審核
    ，如與法令規定尚無未合，即須准其登記，是以申請解散登記係採形式審查，本
    件被告先命不知情之某刻印店成年人盜刻告訴人乙○○之印章一顆，由被告持以
    在「有限公司股東同意書」及「有限公司登記申請書」上，分別偽蓋「乙○○」
    之印文各一枚，嗣並另委請亦不知甲○○未經授權之不詳之成年人，在前開「有
    限公司股東同意書」上，偽簽「乙○○」之署名一枚，據以製作怡南興公司欲申
    請解散登記之「有限公司登記申請書」及「有限公司股東同意書」之私文書，復
    持向經濟部中部辦公室申請解散登記而行使之，並使公務員為不實之登載，自足
    以生損害於經濟部中部辦公室對公司解散登記管理之正確性及告訴人，核其所為
    ，係犯刑法第二百十六條、第二百十條之行使偽造私文書罪及同法第二百十四條
    之使公務員登載不實公文書罪。至被告偽刻告訴人之上開印章，係利用不知情之
    某刻印店成年人為之，及其偽造上開「有限公司股東同意書」，係利用不知情之
    不詳姓名成年人為之，均為間接正犯。又被告偽造告訴人之印章、署押、印文均
    係偽造私文書之部分行為，偽造私文書後復持以行使，偽造之低度行為已為行使
    之高度行為所吸收，均不另論罪。另被告係基於為怡南興公司解散登記之單一決
    意，而接續偽造「有限公司股東同意書」及「有限公司登記申請書」之私文書並
    持以行使，應僅論以行使偽造私文書之一罪。又其所犯之上開行使偽造私文書罪
    及使公務登載不實公文書二罪間，具有方法、結果之牽連關係，為牽連犯，應從
    一重之行使偽造私文書罪處斷。公訴人雖於起訴書中漏未載明被告亦有偽造「有
    限公司登記申請書」私文書之犯行，惟此部分與起訴部分係有接續犯之實質上一
    罪關係，為起訴效力所及，本院自應併予審理。至證人陳碧及股東施憲忠、施淑
    慧等三人既就怡南興公司之設立與營運事宜對被告為概括之授權，渠等本身並不
    實際參與公司經營，則前開「有限公司股東同意書」上，雖亦有渠三人之印文與
    署押，但被告既係經授權為之，此部分自不構成偽造文書罪，附此敘明。原審調
    查後，適用刑法第二百十六條、第二百十條、第二百十四條、第五十五條、第四
    十一條第一項前段、第二百十九條、罰金罰鍰提高標準條例第一條前段、第二條
    ，並審酌被告素行不佳（曾有犯罪前科，有臺灣高等法院被告全國前案紀錄表足
    按）及其犯罪之動機、目的係基於私怨，不欲使怡南興公司繼續營運、被告犯罪
    所用之手段、犯罪所生之損害，兼衡酌被告不思與告訴人平和解決二造間之債務
    糾紛，犯後且推諉卸責之犯罪後態度等一切情狀，量處被告有期徒刑三月，並諭
    知易科罰金之折算標準。又上開「有限公司股東同意書」上偽造「乙○○」之印
    文及署名各一枚、「有限公司登記申請書」上偽造「乙○○」之印文一枚，均係
    偽造之印章、印文，應依刑法第二百十九條之規定宣告沒收（至前開「有限公司
    登記申請書」申請人姓名欄中「乙○○」之記載，僅係單純供辨識之用，並非用
    以表示申請人本人署名之意，尚非署押，不予沒收）。另偽刻之上開告訴人印章
    一顆雖未扣案，但並不能證明業已滅失，亦應依刑法第二百十九條之規定宣告沒
    收。又說明前開被告偽造及使公務員登載不實之「有限公司股東同意書」及「有
    限公司登記申請書」各一份之私文書，固為被告供本件犯罪所用之物，然業已提
    出向經濟部中部辦公室為怡南興公司解散登記之申請而行使，不復為被告所有，
    故不為沒收之諭知，認事用法核無違誤，量刑亦妥適。被告上訴意旨否認犯罪，
    並無理由，應予駁回。
四、被告經本院合法傳喚而無正當理由不到庭，爰不待其陳述逕行判決。
五、據上論結，應依刑事訴訟法第三百六十八條、第三百七十一條，判決如主文。
本案經檢察官丙○○到庭執行職務。
中      華      民      國      九十四      年      三    月    三十一  日
                                   臺灣高等法院臺中分院刑事第八庭
                                         審判長法  官  羅  得  村
                                               法  官  陳  毓  秀
                                               法  官  劉  榮  服
右正本證明與原本無異。
如不服本判決應於收受送達後十日內向本院提出上訴書狀，其未敘述上訴之理由者並
得於提起上訴後十日內向本院補提理由書（均須按他造當事人之人數附繕本）。
                                               書記官  周  巧  屏
中     華     民     國     九十四     年      四      月      一       日
附錄論罪科刑法條
刑法第二百十六條
行使第二百十條至第二百十五條之文書者，依偽造、變造文書或登載不實事項或使登
載不實事項之規定處斷。
刑法第二百十條：
偽造、變造私文書，足以生損害於公眾或他人者，處五年以下有期徒刑。
刑法第二百十四條
明知為不實之事項，而使公務員登載於職務上所掌之公文書，足以生損害於公眾或他
人者，處三年以下有期徒刑、拘役或五百元以下罰金。
                                                                        Ｆ
